【裁判字號】    97,訴,1834
【裁判日期】    980512
【裁判案由】    給付違約金
【裁判全文】
臺灣板橋地方法院民事判決              97年度訴字第1834號
原      告  丁○○
訴訟代理人  金學坪律師
            簡欣儀律師
被      告  乙○
上列當事人間請求給付違約金事件，經本院於民國98年4 月24日
言詞辯論終結，判決如下：
    主  文
原告之訴及假執行之聲請均駁回。
訴訟費用由原告負擔。
    事實及理由
一、本件被告未於最後言詞辯論期日到場，核無民事訴訟法第
    386 條所列各款情形，爰依原告之聲請，由其一造辯論而為
    判決。
二、原告主張：
    (一)緣原告與被告於民國97年3 月27日簽訂不動產買賣契約書
      ，被告將其所有坐落如附表所示房地所有權全部，出售予
      原告，約定買賣總價款為新台幣（下同）2,200 萬元。原
      告依約於簽約時給付被告定金120 萬元，然被告並未依契
      約書第4 條：「乙方應於前條第一次付款同時交付甲方辦
      理移轉登記所需之所有權狀、印鑑證明書、戶口抄本…等
      有關文件。日後如需乙方本人出面協辦或補蓋印鑑，補換
      證件等時，乙方並應隨時交付，不得藉故刁難或要求任何
      額外費用，否則乙方應負因此而生之一切損害賠償責任。
      」之規定，交付印鑑證明及身份證影本，致原告無法辦理
      所有權移轉登記及交屋事宜。嗣經原告於97年4 月18日以
      士林劍潭郵局第85號存證信函催告被告補齊上開文件履行
      契約，然被告卻置之不理。按民法第254 條：「契約當事
      人之一方遲延給付者，他方當事人得定相當期限催告其履
      行，如於期限內不履行時，得解除其契約」之規定，原告
      得依法解除契約，原告茲以起訴狀繕本之送達被告代解除
      兩造間上開不動產買賣契約書之意思表示。
    (二)被告因對外欠款頗多，故雙方於簽約當日唯恐系爭房地在
      辦理移轉登記過程中遭他人查封，為確保買賣契約之履行
      及保障原告之權益（當日交付頭期款120 萬元及欠款
      1,368,000 元，共計2,568,000 元），故辦理抵押權登記
      （設定1000萬元亦為被告所建議）。此觀系爭建物已於97
      年9 月1 日遭訴外人邱存厚查封在案，顯見被告對外確實
      有其他債務。況原告於簽約後隨即於97年4 月1 日向台北
      市稅捐處文山分處申辦契稅繳款書，顯見原告確實在辦理
      移轉系爭房屋之準備，僅因被告違反契約之約定向原告表
      示應先交付尾款，否則拒絕交出印鑑証明並出言恐嚇、刁
      難代辦之土地代書丙○○，本件移轉登記始無法完成。依
      系爭契約第10條約定︰「如乙方不賣或不照約履行應盡義
      務時，亦應將已收價款如數退還與甲方後，另加賠償所收
      價款同額之損害金與甲方後，本約方得解除，各無異議。
      」等語，被告應將所收款項120 萬元及相同金額之違約金
      給付原告。
    (三)退萬步言，縱認被告不得依本契約第10條約定請求被告返
      還所收款項及同額之違約金，惟按「債務人遲延者，債權
      人得請求其賠償因遲延而生之損害。」、「因可歸責於債
      務人之事由，致給付不能者，債權人得請求賠償損害。」
      、「損害賠償，除法律另有規定或契約另有訂定外，應以
      填補債權人所受損害及所失利益為限。依通常情形或依已
      定之計畫、設備或其他特別情事，視為所失利益。」民法
      第231 條第1 項、第226 條第1 項及第216 條定有明文。
      查系爭建物已遭查封在案，已如前述，顯係可歸責於被告
      之事由致給付不能，而原告於97年5 月25日與訴外人黃秋
      嫣簽訂買賣契約，雙方約定之買賣價款為2,350 萬元，原
      告因被告之給付不能，致原告無法於約定之期間交屋，依
      約賠償所收價款同額之損害金120 萬元及喪失150 萬元之
      差價，上開所受損害及所失利益共計270 萬元。再按「解
      除契約時，當事人雙方回復原狀之義務，除法律另有規定
      或契約另有訂定外，依左列之規定︰一由他方所受領之給
      付物，應返還之。二受領之給付為金錢者，應附加自受領
      時起之利息償還之。」、「解除權之行使，不妨礙損害賠
      償之請求。」民法第259 、260 條定有明文。故本件被告
      除應返還其所受領之120 萬元、亦應賠償其因遲延造成原
      告所受之損害170 萬元，共計290 萬元，原告僅請求240
      萬元。
    並聲明：(一)被告應給付原告240 萬元，及自起訴狀繕本送達
    被告翌日起至清償日止，按週年利率百分之五計算之利息。
    (二)原告願供擔保，請准宣告假執行。
三、被告則以：
    (一)被告於97年3 月28日簽訂系爭買賣契約時，即依約將辦理
      移轉登記所需之所有權狀、身分證影本、印鑑證明等相關
      文件交付原告委任之代書，簽約後數日亦將印鑑交付原告
      委任之代書。詎原告並未用於辦理所有權移轉登記，反而
      捏造被告對原告於97年4 月2 日有1,000 萬元之消費借貸
      債務，並用被告所交付之上開文件於同年月3 日辦理
      1,000 萬元之抵押權設定登記。被告察覺後，有委請律師
      代為發函促請原告塗銷上揭不實抵押權設定登記，並促請
      原告儘速依契約書之約定履行，惟原告置之不理，是該移
      轉登記之遲延，係可歸責於原告。原告主張被告未依約交
      付辦理移轉登記之相關文件，並出言恐嚇代書不得辦理移
      轉登記云云，並不實在。
    (二)被告並未積欠原告1,368,000 元，惟被告前曾向原告借款
      20萬元，已就系爭買賣契約之頭期款120 萬元中抵銷，原
      告僅給付100 萬元，此外被告對原告已無借款債務。如被
      告另有積欠原告債務，原告大可逕與頭期款或後續價金抵
      銷，然原告僅抵銷20萬元，足見被告已無積欠其他債務。
      原告竟執之拒付其他價金，被告乃不願為移轉登記。原告
      主張於97年5 月25日與黃秋嫣簽訂買賣契約，係屬通謀所
      為，其據以請求被告賠償，應屬無據。
    並聲明：(一)原告之訴及假執行之聲請均駁回。(二)如受不利判
    決，願供擔保請准宣告免假執行。
四、兩造於本院97年11月7 日言詞辯論期日協議不爭執之事實為
    ：
    (一)被告於97年3 月28日與原告簽訂不動產買賣契約書將其所
      有坐落台北市○○區○○段1 小段71地號土地（應有部分
      49/ 20000） 及其上台北市○○區○○段1 小段4222建號
      房屋（門牌號碼：台北市○○區○○街1 段41號）出售予
      原告，雙方約定買賣總價款為2,200 萬元。原告於簽約時
      依約給付被告定金120 萬元，被告則有交付所有權狀正本
      、身分證影本及印鑑證明與代書。
    (二)上開不動產買賣契約書約定記載約略如下：
      1.第3 條：付款期限及移交不動產方法
      (一)本約簽訂時，甲方應付給乙方價款之一部計新臺幣壹佰
        貳拾萬元正為定款，乙方亦即日親收足訖。（不另立收
        據）餘款則照左列規定給付之。
      (二)第貳次付款：甲方取得產權憑證，並乙方移交房屋予甲
        方時，甲方應給付購屋尾款新臺幣壹佰柒拾伍萬柒仟伍
        佰貳拾捌元整予乙方。
      (三)乙方以買賣之不動產為擔保品向合作金庫商業銀行貸款
        之餘額新臺幣壹仟玖佰零肆萬貳仟肆佰柒拾貳元整為價
        款之一部分，由甲方承擔之。
      2.第4 條：
      乙方應於前條第一次付款同時交付甲方辦理移轉登記所需
      之所有權狀、印鑑證明書、戶口抄本、委託書、聲請書、
      公定契約書、現值申報書、完稅證明書（或稅單）、優先
      承購權放棄證明書等有關文件。
      3.第10 條：
      本約簽訂後，倘甲方不買或不按約定日期付款時，願將既
      付價款全部由乙方無條件沒收，抵作違約金外，並即解除
      契約。如乙方不賣或不照約履行應盡義務時，亦應將已收
      價款如數退還與甲方外，另加賠償所收價款同額之損害金
      與甲方後，本約方得解除，各無異議。
    (三)原告於取得被告身分證影本、印鑑證明及辦理所有權移轉
      登記之相關文件後，於97年4 月3 日以擔保被告對原告於
      97年4 月2 日所定金錢消費借貸契約發生之債務為由就買
      賣標的物即台北市○○區○○段1 小段71地號土地（應有
      部分49/ 20000） 與台北市○○區○○段1 小段4222建號
      房屋（權利範圍140/33000） 申辦設定1,000 萬元抵押權
      之登記。
    (四)被告委託律師以97年4 月14日97新泰律函字第0004號法律
      事務所函催告原告塗銷不實抵押權設定登記暨確實履行兩
      造間房地買賣契約。
    (五)原告於97年4 月18日以士林劍潭郵局第85號存證信函請求
      被告於97年5 月5 日前補齊印鑑證明及身分證影本以資辦
      理買賣所有權移轉登記及交屋事宜。被告迄未給付，原告
      並表明以起訴狀繕本之送達為解除契約之意思表示。
五、查被告於簽訂系爭買賣契約當日，確已將辦理如附表所示系
    爭土地、建物所有權移轉登記所需之所有權狀、戶口名簿、
    印鑑證明及印鑑章交付予承辦代書丙○○，並經丙○○填具
    移轉登記所需之登記申請書、移轉契約書等文件，隨時得辦
    理移轉登記乙節，業據證人丙○○證述：「（法官問：按照
    契約第4 條約定，乙方即賣方要在第一次付款時交付辦理移
    轉登記所需文件，賣方是否有交付這些文件給你？）有。他
    交了土地及建物所有權狀、戶口名簿影本、印鑑證明，印鑑
    也有給我。印鑑是當場寫好公定移轉契約書、契稅申報書等
    文件後蓋章，就還給他們了。我有拿這些文件去申報，增值
    稅及契稅都下來了。後來因為兩造有借貸關係產生糾紛，賣
    方欠買方錢，買方要從尾款扣除，賣方不願意，產生糾紛，
    過戶部分就沒有送件。移轉登記文件還在我這裡，我今天有
    帶來。（庭呈移轉登記文件）」、「（法官問：庭呈的資料
    中有土地登記申請書三份、土地買賣所有權移轉契約書一份
    、建物買賣所有權契約書二份、土地建物所有權狀正本各一
    份、被告與甲○○之身分證影本各一份、被告印鑑證明一份
    ？（正本閱後發還））是的。這整套就是過戶文件，隨時可
    以辦理過戶。」等語可稽（見本院卷第64頁，97年12月9 日
    言詞辯論筆錄），並有土地登記申請書、土地、建築改良物
    買賣所有權移轉契約書、土地及建物所有權狀、被告印鑑證
    明一份及土地增值稅免稅證明書之影本附於本院卷第94-107
    頁可憑。則被告抗辯其有依約交付印鑑證明及身份證影本以
    供辦理所有權移轉登記之情，顯非子虛。原告主張被告所交
    付者係為供辦理設定抵押權，非為所有權移轉登記云云，與
    事實不符，不足採信。
六、又查，依附於本院卷第7-8 頁系爭不動產買賣契約書第3 條
    之約定：系爭買賣契約簽訂時，原告應給付被告價款之一部
    120 萬元，原告取得產權憑證，並被告移交房屋予時，原告
    應給付購屋尾款1,757,528 元與被告，被告向合作金庫商業
    銀行貸款之餘額19,042,472元為價款之一部分，由原告承擔
    之，原告於取得產權憑證並被告交付房屋時，有給付第二次
    款1,757,528 元之義務，則原告主張被告有先辦理移轉登記
    之義務，固非無據。惟查，
    (一)被告已將移轉登記所需文件交付予承辦代書丙○○，原得
      隨時得辦理移轉登記，係因原告主張被告有積欠伊款項，
      擬自尾款中扣除，被告不同意，乃通知丙○○暫勿辦理移
      轉登記等情，業據證人丙○○於本院97年12月9 日言詞辯
      論期日到場證述「我有拿這些文件去申報，增值稅及契稅
      都下來了。後來因為兩造有借貸關係產生糾紛，賣方欠買
      方錢，買方要從尾款扣除，賣方不願意，產生糾紛，過戶
      部分就沒有送件。移轉登記文件還在我這裡，‧‧」、「
      是賣方到我事務所來，要我先不要辦理過戶手續，時間約
      在簽約後八到十天左右，理由就是尾款有糾紛。尾款應該
      在買方拿到權狀後同時交付尾款。」等語（見本院卷第
      64-65 頁，97年12月9 日言詞辯論筆錄）可憑，即被告亦
      陳述「尾款原告還應給付1,757,528 元，但被告欠原告
      1,368,000 元，原告準備主張抵銷，被告不同意，所以才
      指示代書於尾款給付前不得辦理過戶。」等語（見本院卷
      第44頁，97年10月3 日言詞辯論筆錄）。
    (二)原告主張被告有將其與神寶公司訂立買賣契約而以現金轉
      帳及第三人支票交付之各50萬元私自侵占入己、另被告有
      持第三人支票分別向原告借款208,000 元及16萬元等情，
      固據提出現金轉帳存摺、支票、解除契約切結書之影本附
      於本院卷第78-85 頁為證。惟查，
      1.原告主張其有向神寶公司購買20組居家保全防盜系統，
        因而交付100 萬元予被告，並被告有持票向其借款
        208,000 元乙節，雖據提出解除契約切結書、支票及退
        票理由單之影本各1 份附於本院卷第80-81 頁及第83頁
        為證。惟被告否認該切結書形式與實質之真正，原告就
        此並未舉證以為證明，則其主張有與神寶公司訂立買賣
        契約，即難遽信。又被告亦否認有持票向原告借款
        208,000 元，而支票為無因證券，交付票據之原因甚多
        ，或為贈與、或為買賣、或為確保當事人間已存在之法
        律關係、或為消滅已存在之法律關係，非僅囿於金錢借
        貸一端而已，故除別有證據外，僅為支票之簽發、授受
        或轉讓，自不足以證明其原因事實。原告就此又未再舉
        證以為證明，則其執上開支票及退票理由單主張被告有
        積欠借款208,000 元之情，亦難採信。
      2.而被告與陳隆勝共同經營神寶公司，並開放投資，投資
        報酬率為20% ，原告有投資100 萬元，被告並以友人票
        據預付投資報酬20萬元乙節，業據證人甲○○證述：「
        被告跟陳隆勝共同經營神寶公司，神寶公司是經營居家
        安全監控，有開放投資，投資報酬率是百分之二十，原
        告有投資壹佰萬，當時也有與陳隆盛簽買賣合約書，當
        初因為公司沒有票，乙○也沒有票，乙○就請他朋友開
        票給原告，他們票據往來的情形我就不清楚。」、「（
        法官提示本院卷第80頁解除契約切結書，問有無看過這
        份文書？）有看過。這份是因為票當時是開乙○友人的
        票，原告怕錢拿不回來，於是就直接針對被告，簽訂此
        切結書。原告與神寶間沒有買賣，就是投資壹佰萬，這
        壹佰萬有無交給神寶，我就不清楚，乙○有跟原告借兩
        筆款項，一筆是20萬，但那是投資壹佰萬的利潤，16萬
        8 千元是被告之前有跟我借16萬元，含利息就是16萬8
        千元，買賣契約中所扣的20萬元是哪乙筆我不清楚。」
        等語明確（見本院卷第122-123 頁，98年4 月3 日言詞
        辯論筆錄）。則被告抗辯：原告所交付之50萬元支票及
        現金轉帳50萬元，係原告投資神寶公司之款項，另20萬
        元係伊給原告之投資報酬，顯非子虛。
      3.又原告有持票向甲○○借款16萬元乙節，亦據證人甲○
        ○證述明確，有如前述。而原告於簽約當日僅給付100
        萬元予被告乙節，業據證人丙○○證述：「買方付100
        萬元，但是簽約之前買方有給賣方20萬元。20萬元是否
        為借款我不知道。被告有承認他有先拿20萬元。」等語
        可稽（本院卷第66頁，97年12月9 日言詞辯論筆錄），
        原告主張其於簽約當日係交付120 萬元予被告，即與事
        實不符，不足採取。被告抗辯其向甲○○之借款，已自
        系爭買賣契約第一期款中扣除20萬元以為清償等語，即
        堪採信。
      4.綜上，原告交付予被告之100 萬元既係投資神寶公司之
        款項，原告又未舉證以證明被告有向其借款208,000 元
        ，另被告向甲○○調借之16萬元已自上開頭期款中扣除
        ，則原告以被告積欠其1,368,000 元為由，擬與應付之
        第2 期款1,757,528 元為抵銷，拒絕給付，即屬無據。
        因原告已預示拒絕給付，則被告不同意辦理移轉登記，
        即難認有何可歸責於被告之事由。原告據以主張依民法
        第231 條第1 項之規定，請求被告賠償損害240 萬元，
        即屬無據，不應准許。
七、又查，兩造於97年3 月28日訂立系爭不動產買賣契約書後，
    系爭不動產經被告之債權人邱存厚聲請臺灣臺北地方法院以
    97年9 月1 日北院隆97執正字第79736 號函囑託臺北市古亭
    地政事務所辦理查封登記乙節，為兩造所不爭執，並有建物
    登記謄本之影本1 份附於本院卷第86-87 頁可憑。按不動產
    經法院囑託辦理查封、假扣押、假處分登記後，在未為塗銷
    登記前，依土地登記規則第141 條規定，登記機關既應停止
    與其權利有關之新登記，則對該不動產相關權利登記之請求
    ，即處於給付不能之狀態。系爭房地既經被告之債權人邱存
    厚聲請臺灣臺北地方法院於97年9 月1 日辦理查封登記，為
    兩造所不爭，有如前述，則被告已無法移轉登記取得所有權
    ，是被告就將系爭房地所有權移轉登記予原告之義務已陷於
    給付不能，且係可歸責被告之事由所致，則原告依上開規定
    請求被告賠償，固非無據。惟原告主張其就系爭房地已與訴
    外人黃秋嫣簽訂買賣契約，雙方約定買賣價款為2,350 萬元
    ，因被告之給付不能，致原告無法於約定之期間交屋，致喪
    失150 萬元之差價，惟遑論原告與黃秋嫣之買賣契約係屬虛
    偽，業據證人甲○○證述：「是原告要我再去做一份買賣，
    那是假買賣。」等語明確（見本院卷第123 頁，98年4 月3
    日言詞辯論筆錄），即原告雖未依約履行，但該契約亦未經
    解除乙節，業經原告陳明（見本院卷第166 頁，98年3 月6
    日言詞辯論筆錄），則原告顯無喪失差價之損害。其主張依
    民法第226 條第1 項之規定，請求被告賠償150 萬元之差價
    損失，即無理由。
八、末查，依系爭買賣契約第10條「本約簽訂後，倘甲方不買或
    不按約定日期付款時，願將既付價款全部由乙方無條件沒收
    ，抵作違約金外，並即解除契約。如乙方不賣或不照約履行
    應盡義務時，亦應將已收價款如數退還與甲方外，另加賠償
    所收價款同額之損害金與甲方後，本約方得解除，各無異議
    。」之約定，顯係以出賣人之被告「不賣」或「不照約履行
    應盡義務」擬解除契約時，應將已收價款如數退還，並加賠
    償所收價款同額之損害金與原告，始得為之。本件被告因系
    爭不動產之被查封，雖有無法依約履行之狀態，惟係原告主
    張解除契約，有如前述，自無上開第10條後段約定之適用。
    是原告執之請求被告返還已付價金120 萬元及同額之損害金
    120 萬元，亦屬無據，不應准許。
九、本案事證已臻明確，兩造其餘主張陳述及所提之證據，經審
    究無礙勝負之判斷，爰不一一論列，附此敘明。
十、原告之訴既無理由經駁回，其假執行之聲請亦失所附依，爰
    併予駁回之。
十一、結論：本件原告之訴為無理由，依民事訴訟法第385 條第
      1項前段、第78條，判決如主文。
中    華    民    國    98    年    5     月    12    日
                  民事第二庭    法  官  陳麗玲
以上正本係照原本作成
如對本判決上訴，須於判決送達後20日內向本院提出上訴狀
中    華    民    國    98    年    5     月    13    日
                                 書記官  吳俞玲
┌─────────────────────────────────────────────────────────────┐
│附表                                                                                                    97年度訴字第1834號│
├─┬───────────────────────────┬─┬────────────┬─────────┬──────┤
│編│        土          地          坐          落        │地│    面            積    │                  │            │
│  ├───┬────┬────┬────┬────────┤  ├──┬──┬──────┤  權  利  範  圍  │備        考│
│號│縣  市│鄉鎮市區○   段   ○ ○  段 │  地        號  │目│公頃│公畝│  平方公尺  │                  │            │
├─┼───┼────┼────┼────┼────────┼─┼──┼──┼──────┼─────────┼──────┤
│1 │臺北市│文山區  ○○○段  │1       │71              │建│    │    │22686       │49/20000          │            │
└─┴───┴────┴────┴────┴────────┴─┴──┴──┴──────┴─────────┴──────┘
┌───────────────────────────────────────────────────────┐
│附表（建物）︰                                                                                                │
├─┬─┬──────┬────┬────┬─────────────────┬────────┬───┬───┤
│  │  │            │        │建築式樣│   建物面積 （單位：平方公尺）    │附  屬  建  物  │      │      │
│編│建│            │        │        ├─┬─┬─┬─┬─┬─┬─┬─┬─┼────┬─┬─┤權  利│      │
│  │  │            │        │主要建築│第│第│  │  │  │  │  │  │合│ 主要建 │面│面│      │      │
│  │  │  建物門牌  │基地坐落│        │  │  │  │  │  │  │  │  │  │        │  │積│      │備  考│
│  │  │            │        │材 料 及│一│二│  │  │  │  │  │  │  │ 築材料 │  │  │      │      │
│號│號│            │        │        │  │  │  │  │  │  │  │  │  │        │  │單│範  圍│      │
│  │  │            │        │房屋層數│層│層│  │  │  │  │  │  │計│ 及用途 │積│位│      │      │
├─┼─┼──────┼────┼────┼─┼─┼─┼─┼─┼─┼─┼─┼─┼────┼─┼─┼───┼───┤
│1 │4 │臺北市文山區○○○段1 │        │54│11│  │  │  │  │  │  │17│陽台    │15│平│全部  │      │
│  │2 │萬美街1段41 │小段71地│        │.3│8.│  │  │  │  │  │  │3.│        │.5│方│      │      │
│  │2 │號          │號      │        │2 │95│  │  │  │  │  │  │27│        │9 │公│      │      │
│  │2 │            │        │        │  │  │  │  │  │  │  │  │  ├────┼─┤尺│      │      │
│  │  │            │        │        │  │  │  │  │  │  │  │  │  │花台    │9.│  │      │      │
│  │  │            │        │        │  │  │  │  │  │  │  │  │  │        │19│  │      │      │
│  │  │            │        │        │  │  │  │  │  │  │  │  │  │        │  │  │      │      │
└─┴─┴──────┴────┴────┴─┴─┴─┴─┴─┴─┴─┴─┴─┴────┴─┴─┴───┴───┘


司法院資訊處製作；財團法人民間司法改革基金會備份。
